臺灣高等法院高雄分院刑事判決　　　　96年度上訴字第1317號
上　訴　人
即　被　告　甲○○
　　　　　　　　　　　4號
　　　　　　　　　　現另案於臺灣東成技能訓練所執行
選任辯護人　陳正達律師
　　　　　　許惠珠律師
上列上訴人因違反毒品危害防制條例案件，不服臺灣高雄地方法
院96年度訴緝字第45號中華民國96年5 月23日第一審判決（起訴
案號：臺灣高雄地方法院檢察署95年度偵字第11598 號），提起
上訴，本院判決如下：
    主  文
原判決撤銷。
甲○○無罪。
    理  由
一、公訴意旨略以：被告吳崇柏與劉昭君、陳智雄均明知海洛因
    為毒品危害防制條例第2 條第2 項第1 款所定之第一級毒品
    ，不得販賣或持有，竟共同基於販賣第一級毒品之概括犯意
    聯絡，自95年2 月間起至4 月間，以高雄縣林園鄉○○村○
    ○路189 號7 樓為據點，由吳崇柏負責取得海洛因、找尋買
    主，並各以每日新臺幣（下同）700 至800 元及無償提供海
    洛因施用為代價僱用陳智雄及劉昭君，由陳智雄負責在該處
    接聽毒品買家電話確認訂單後，再吩咐劉昭君負責將海洛因
    送至高雄縣林園鄉○○路全國加油站後之產業道路、高雄縣
    林園鄉○○路圓林園飯店後之產業道路及高雄縣林園鄉海軍
    陸戰隊中正堂旁之墓園產業道路等處交付買主，三人以此方
    式分工，共同販賣第一級毒品海洛因多次，三人並於95年4
    月間在上處，以相同方式以2000元至3000元將海洛因1 小包
    售予盧裕芳。陳智雄另基於持有第二級毒品之犯意，自不詳
    時、地取得第二級毒品甲基安非他命1 小包後，即無故持有
    之。嗣於95年4 月25日上午8 時10分許，經警持臺灣高雄地
    方法院核發之搜索票在上處搜索，扣得筆記本4 本、交易名
    單1 張、手機9支 、注射針筒14支、上有「雄」字之海洛因
    殘渣袋20個、上有「君」字之海洛因殘渣袋3 個、海洛因殘
    渣袋12個、空夾鏈袋6 個、海洛因2 小包、甲基安非他命1
    包等物；又於同年月30日上午1 時20分許，為警在陳智雄位
    於高雄縣林園鄉○○村○○路2 巷2 之4 號住處查獲，並扣
    得與本案無關之海洛因1 小包、注射針筒5 支等物。因認被
    告吳崇柏涉犯毒品危害防制條例第4 條第1 項之販賣第一級
    毒品罪嫌等語。
二、按犯罪事實應依證據認定之，無證據不得認定犯罪事實，刑
    事訴訟法第154 條第2 項定有明文。又刑事訴訟法第161 條
    已於民國91年2月8日修正公布，其第1 項規定：檢察官就被
    告犯罪事實，應負舉證責任，並指出證明之方法。因此，檢
    察官對於起訴之犯罪事實，應負提出證據及說服之實質舉證
    責任。倘其所提出之證據，不足為被告有罪之積極證明，或
    其指出證明之方法，無從說服法院以形成被告有罪之心證，
    基於無罪推定之原則，自應為被告無罪判決之諭知。最高法
    院92年台上字第128號著有判例可資參照。
三、本件公訴人認被告涉有前開販賣第一級毒品罪嫌，係以證人
    盧裕芳之證述、共同被告劉昭君在警詢、偵查之供述暨有筆
    記本4 本、交易名單1 紙扣案可稽，為其主要論據。訊據上
    訴人即被告（下稱被告）甲○○固供承認識劉昭君之事實，
    惟堅詞否認有何販賣第一級毒品之犯行，辯稱：證人陳智雄
    、盧裕芳伊均不認識，不知他們為何會供稱伊販賣毒品等語
    。
四、關於本件證據能力之意見：
    (一)共同被告劉昭君、證人盧裕芳警詢之陳述具有證據能力：
      共同被告劉昭君前於警詢中供稱其與陳智雄共同為被告
        甲○○販賣毒品等語，嗣於審判中則否認上情；至證人
        盧裕芳則在警詢中指證曾向被告甲○○購買1 次毒品、
        並經其介紹與劉昭君、陳智雄2 人認識，惟於原審法院
        審理中改稱從未向被告甲○○購買毒品云云，是渠等警
        詢及法院審理時之證述已有前後陳述不符之情形。本院
        審酌共同被告劉昭君、證人盧裕芳警詢之證述相距案發
        日較近，當時記憶自較深刻，可立即反應所知，不致因
        時隔日久而遺忘案情；且較無來自被告同庭在場之壓力
        ，而出於不想生事之指證，或故為迴護被告，而事後串
        謀之可能，甚而恐因其警詢所述將導致本身所涉他案受
        有刑事訴追之虞。綜此以觀，渠等於警詢之證述客觀上
        應具較可信之特別情況，且為證明犯罪事實存否所必要
        ，依刑事訴訟法第159 條之2 規定，其警詢證言自有證
        據能力。
      又本件固經共同被告劉昭君辯稱其在警詢中遭到承辦員
        警以腳踹、踢云云。然經原審法院於準備程序中完整勘
        驗其警詢筆錄製作過程，其間除因錄音帶換面、劉昭君
        最初表示要選任律師、或於筆錄製作期間因劉昭君打哈
        欠後各有中斷錄音之情形（參見原審法院95年度訴字第
        2894 號 卷95年11月15日準備程序筆錄暨辯護人檢附之
        完整譯文）外，其餘詢問過程均屬連續而未中斷，且參
        以劉昭君自95年4 月25日下午製作警詢筆錄後，旋於同
        日晚間台灣高雄地方法院檢察署內勤訊問時經檢察官當
        庭檢查其身體，並未發現有何傷痕或瘀血，此有卷附訊
        問筆錄可證（參見95年度偵字第11598 號卷第53頁），
        是以劉昭君此部分抗辯尚非有據。
      至被告之選任辯護人於本院準備程序中雖另以：劉昭君
        之警詢筆錄，承辦員警開始製作筆錄時及製作過程中劉
        昭君確有毒癮發作之情形，是劉昭君警詢陳述應非出於
        任意性等語為其辯護。惟茲依原審法院勘驗劉昭君警詢
        內容結果，證人劉昭君在筆錄製作過程確因毒癮發作而
        有打哈欠、想要嘔吐等情形，然其已先由員警詢問是否
        要中斷詢問、隔日再移送等語，劉昭君則表示可以繼續
        接受詢問，隨後經員警繼續以一問一答之方式製作筆錄
        ，劉昭君針對員警所提問題尚能完整、連續且清楚地回
        答，遇有開放式問題（例如「筆記本作何用途？」、「
        扣案物品為何人所有？」）時，亦能詳述事實經過，並
        陳述伊並非販賣毒品、僅係為被告甲○○送貨而已，以
        及伊與陳智雄、被告甲○○等人各自分工情形等情甚詳
        。況倘劉昭君果係基於身體不適、想要趕快結束筆錄製
        作過程之目的而為陳述，又豈有甘冒販賣第一級毒品罪
        之重典，而逕自坦承其為被告甲○○聯絡交易及運送海
        洛因毒品犯罪事實之理？。故本院乃認劉昭君於警詢筆
        錄製作過程雖有毒癮發作之情形，然尚未足以影響其陳
        述之任意性，自得採為認定事實之適法證據。
   (二)按被告以外之人於偵查中向檢察官所為陳述，除顯有不可
     信之情況者外，得為證據，同法第159 條之1 第2 項定有
     明文。衡諸常情，我國刑事訴訟法規定檢察官乃代表國家
     偵查犯罪、實施公訴，必須對於被告之犯罪事實負舉證之
     責，並賦予檢察官傳喚或拘提被告等強制處分權，依法亦
     有訊問被告及證人之權，且負有客觀性義務，對被告有利
     情形，亦應予注意，而實務運作時，偵查中檢察官向被告
     以外之人所取得之陳述，原則上均能遵守法律規定，不致
     違法取供，其可信性極高。證人即共同被告劉昭君前於偵
     查中經檢察官以證人身份經具結後加以傳訊，其未曾提及
     檢察官在偵查時有不法取供之情形，反對該項供述得具有
     證據能力之被告及其選任辯護人，亦未釋明上開供述有顯
     不可信之情況，本院審酌該證人於偵查中具結證述之際，
     其外部附隨之環境或條件並無不當，依上說明，其於偵查
     中之證言自均具有證據能力。
   (三)證人李進國於警詢之陳述不具證據能力：
     證人李進國雖於警詢指證檢舉被告甲○○販賣毒品之事實
     ，惟係審判外之陳述，依刑事訴訟法第159 條第1 項規定
     無證據能力。且因證人並未於審判中依法到庭證述，當無
     依刑事訴訟法第15 9條之2 規定比較其先後陳述是否相符
     及是否具有特別可信性之必要。故證人李進國警詢中之陳
     述，無證據能力，不得採為認定被告甲○○成立犯罪與否
     之憑據。
五、經查：
  (一)按施用毒品者，其所向某人購買之供述，須補強證據以擔保
    其供述之真實性。以施用毒品者其供述之憑信性本不及於一
    般人，況施用毒品者其供出來源，因而破獲者，法律復規定
    得減輕其刑，其有為偵查機關誘導、或為邀輕典而為不實之
    陳述之可能，其供述之真實性自有合理之懷疑，是本院一貫
    之見解，認施用毒品者關於其向某人購買毒品之供述，必須
    補強證據佐證，以擔保其供述之真實性，俾貫澈刑事訴訟無
    罪推定及嚴格證明之基本原則。而茲所謂補強證據，指其他
    有關證明施用毒品者之關於毒品交易之供述真實性之相關證
    據而言，必須與施用毒品者關於毒品交易之供述，具有相當
    程度之關連性，而足使一般人對施用毒品者關於毒品交易之
    供述，並無合理之懷疑存在，而得確信其為真實，始足當之
    ，最高法院亦著有94年台上字第7038號判決可資參照。本件
    證人盧裕芳固曾於偵查及另案（原審法院95年訴字第2894
    號）審理中證稱：曾於95年3 、4 月間向吳崇柏購買毒品一
    次，買二、三千元一包等語，惟證人之片面指證被告販賣毒
    品乙節，並無其他有關證明該次毒品交易之供述真實性之相
    關證據足以佐證其指證之真實性，其指證之被告曾販賣第一
    級毒品給他乙節是否真實，已非無疑，參以證人盧裕芳係因
    另涉搶奪案，經警借提詢問時始供稱曾向被告購買毒品等情
    ，業據證人即警員乙○○在本院到庭證述在卷（本院卷第73
    頁），並非因有關毒品案件經警追查而查獲，故亦無查扣得
    足佐證被告曾販賣毒品給他之相關毒品證物，何況證人盧裕
    芳在本案原審中經具結後接受詰問證稱：伊上次在法院是作
    偽證，所說不實，被告並沒有販賣毒品給伊等語（原審卷第
    118 、121 頁），是尚難僅憑證人盧裕芳之上開片面指證即
    遽認被告有販賣第一級毒品之犯行。
  (二)另證人劉昭君在警詢中係證稱：伊只有替吳崇柏送毒品海洛
    因而已，實際上是被告吳崇柏在販賣毒品，吳崇柏有發薪水
    每日7 百至8 百元給伊，另外提供毒品給伊施打等語。惟其
    在偵查中則證稱：伊都是向吳崇柏購買毒品海洛因，伊一次
    向他買4 、5 千元，兩天買一次等語（偵第1159 8號卷第11
    頁），其就被告販賣毒品情節之證述，前後已不相一致。況
    其於原審審理中復證稱：吳崇柏並沒有販賣毒品，伊在警詢
    、偵查中所證稱被告販賣毒品之事均不實在等語（原審卷第
    107 至115 頁），是證人劉昭君所指證之被告販賣第一級毒
    品乙節，是否真實，已有可疑。且本件亦無查扣得足以佐證
    被告曾販賣毒品給證人劉昭君之相關毒品證物，並無其他有
    關證明所指證與被告間毒品交易之供述真實性之相關證據足
    以佐證其指證之真實性，亦無從僅據證人劉昭君之前揭片面
    證述而認定被告有販賣毒品之犯行。
  (三)此外，公訴人舉為證據之「交易名單」1 紙、筆記本4 本，
    已據證人劉昭君在警詢證稱係陳智雄所有，亦查無證據足認
    該「交易名單」及筆記本係被告吳崇柏所有或內容為其所記
    載。且觀之該「交易名單」記載之內容概為如「屏東坤仔」
    、「高雄輝仔」等不詳真實姓名之綽號，及如「紅茶」、「
    綠茶」等各類茶品名與數字，扣案筆記本內容亦僅粗略記載
    不詳第三人之綽號、同時在一旁簡單記載阿拉伯數字，其意
    晦澀難明，無法認定係與販賣毒品有關之記載，是否確為被
    告販賣毒品之交易紀錄，猶未可知，尚不得以推斷方式，依
    此即遽認被告確有起訴書所載之販賣第一級毒品犯行。
  (四)綜上所述，被告前開所辯，應屬可採，從而公訴人所持之前
    開論據，均無法採為認定被告有販賣第一級毒品犯罪之證據
    ；此外，復查無其他積極證據足資證明被告有何販賣第一級
    毒品之犯行，被告被訴販賣第一級毒品罪自屬不能證明。
六、原審未詳為推求，遽為論罪科刑之判決，即有未恰，被告執
    此聲明上訴，指摘原判決不當，為有理由，應由本院將原判
    決撤銷改判，並為被告無罪之判決。
據上論結，應依刑事訴訟法第369條第1項前段、第364條、第301
第1項，判決如主文。
本案經檢察官孫小玲到庭執行職務。
中　　華　　民　　國　　96　　年　　10　　月　　11　　日
                  刑事第一庭    審判長法  官  郭雅美
                                      法  官  張意聰
                                      法  官  莊崑山
以上正本證明與原本無異。
如不服本判決應於收受本判決後10日內向本院提出上訴書狀，其
未敘述上訴理由者，並得於提起上訴後10日內向本院補提理由書
狀（均須按他造當事人之人數附繕本）「切勿逕送上級法院」。
中　　華　　民　　國　　96　　年　　10　　月　　11　　日
　　　　　　　　　　　　　　　　　　　書記官  邱麗莉
